---
title: "Eiendoms_rapport"
format: html
editor: visual
echo: false
warning: false
toc: true
---

```{r}
library(FinancialMath)
```

## Innledning

Denne rapporten er ment som en initiell lønnsomhetsvurdering av et investeringsprosjekt. Mye av dataen brukt er dessverre basert på grove estimater, og må dermed tas med grei mengde salt. Ideen er bak prosjektet er ganske enkelt. Kjøpe en hus som er av veldig god strukturell standard, men som har en mer gammeldags stil (70 tallet). Ettersom jeg er ganske handy, og har tilgang til mye hjelp, vil mye av kostnadene relatert til innleiing av arbeidskraft bli minimalisert.

Den største jobben som vi vet må gjøres, er å isolere huset, og oppdatere vinduer. Vi håper å kunne sette inn forbedret glass i vinduene som allerede er der, da vinduene er originale til huset, og er laget av teak. Huset må muligens dreneres, men har mine tvil på om det vil haste. Kjøkkenet er lite, og ikke av moderne standard. Vegg mellom kjøkken og spisestue burde rives, slik at det blir en åpen kjøkkenløsning. Dette vil drastisk øke kjøkkenplass, men også få huset til å se betydelig mye større ut. Nytt sikringsskap burde nok også settes inn, og er dessverre ikke noe vi får gjort på egenhånd. Kjelleren er den største muligheten for verdiøkning for huset. Det er usikkert om det er mulig, eller lov å gjøre det om til en utleieenhet. Av den grunn, blir planen jeg tar utgangspunkt i for denne rapporten være at vi øker den beboelige plassen for huset gjennom å pusse opp noen av rommene i kjelleren. Vi må da i tillegg lage en ekstra inngang til kjelleren som kan fungere som en nødutvei. Kostnaden blir ikke liten, men den beboelige plassen vil øke med ca. 50%.

## Antagelser

Pris antydningen for hus og tomt er på 3.000.000 kr. Vi vil få inn 4.000 kr i "leieinntekter" per måned, og vi må betale 1250 kr i tomt leie per år, da tomta huset befinner seg på er eid av en annen. Strøm, vann etc. Vil bli dekket av leietaker. Huset blir finansiert med et lån på 2.700.000, med en effektiv rente på 5%. Dette gir en månedlig kostnad på 14.313 kr. Vi må også betale eiendomsskatt, og [basert på informasjonen fra Sarpsborg kommune sin hjemmeside](https://www.sarpsborg.com/globalassets/dokumenter/eiendomsskatt/eiendomsskatt---forklaring-seddel-24.pdf), ender dette med å koste oss 6.480 kr i året. Fakturaen skal teknisk sett bli del betalt, men for enkelhetens skyld, antar jeg en regning på slutten av året for mine beregninger. [Ifølge data fra krogsveen](https://www.krogsveen.no/prisstatistikk/sarpsborg-quarterly), så øker boligprisen per kvm i Sarpsborg med 3% hvert år, og har per februar 2025 en snittpris på 32.035 kr. Huset er 100 kvm, og vil øke til 150 kvm etter oppussing. Prisen per kvm vi får huset for er lav, men det skal nevnes at dette kan forklares av oppgraderingene som kreves, og at det kun er et bad. Ideen er at etter oppussing, så kan vi få prisen per kvm til å være den samme som snitt prisen for markedet, som vi antar vil øke med 3% i året.

## Beregning og vurdering.

```{r}
Nypris <- 32035*1.03^2*150
y <- NPV(-3000000, c(-209730,-209730, Nypris[1]),c(1,2,2), 0.0715)
```

Jeg kommer til å ta i bruk en kontantstrøm analyse, med antagelse om salg av hus om 2 år.

Først og fremst, trenger jeg å finne WACC så jeg kan risiko og tids justerte kontantstrømmen. Salget av denne boligen vil være skattefri. Basert på informasjon fra Demodaran, kan vi bruke en ujustert beta på 0.43. Når vi justerer betaen for vårt prosjekt, så får vi en beta på 4,3. En ganske høy beta, men det gir mening med tanke på at vi har en veldig høy gjeldsgrad. Basert på beregninger, bruker vi en forventet avkastning på egenkapitalen på 0.265. WACC blir da 0.0715. Med disse tallene kan vi ta en NPV analyse av kontant strømmen. Vi ender opp med en positiv NPV på 1.061.827 kr. Ettersom vi er to investorer, blir den risikojusterte profitten per pers bli på 530,913,5 kr.

## Konklusjon

Med en positiv NPV, virker prosjektet å være lønnsomt. Mer detaljerte tall kreves, og en sensitivitet analyse vil komme i et dashboard format snart (dokument skrevet den 17.02.2025). Profitten vil være veldig avhengig av hvor mye vi klarer å spare på oppussingen, og om vi klarer å oppnå gjennomsnittlig markedspris per kvm. Klarer vi å komme i nærheten, vil dette være en god investeringsmulighet mulighet for begge parter.
